【裁判字號】    88,簡上,605
【裁判日期】    890120
【裁判案由】    遷讓房屋
【裁判全文】
臺灣臺北地方法院民事判決  八十八年度簡上字第六○五號
    上   訴   人  和隆榮化學工業股份有限公司
    兼法定代理人
    暨    左一人
    訴 訟 代理人  乙○○  住台北市○○○路○段四三三號三樓
    上   訴   人  甲  ○  住.
    被    上訴人  丙○○  住台北市○○○路○段七三巷二弄四號
右當事人間請求遷讓房屋事件，上訴人對於中華民國八十八年七月二十一日本院台北
簡易庭八十八年度北簡字第五二五八號第一審判決提起上訴，本院判決如左：
    主  文
原判決關於命上訴人連帶給付自八十八年四月九日起至同年四月二十三日止之損害金
部分，及該部分假執行之宣告廢棄。
右廢棄部分，被上訴人在第一審之訴駁回。
其餘上訴駁回。
第二審訴訟費用由上訴人負擔。
    事  實
甲、上訴人方面：
一、聲明：
（一）請求廢棄原判決。
（二）被上訴人在第一審之訴和假執行之聲請均駁回。
二、陳述：
（一）上訴人和隆榮化學工業股份有限公司（下稱和隆榮公司）、乙○○於民國（下
      同）八十七年六月二十五日，與被上訴人簽訂租賃契約時，即已支付押租金新
      台幣（下同）伍萬捌仟元，及八十七年七月份之租金貳萬玖仟元，嗣上訴人乙
      ○○分別於八十七年八月十五日、八十七年九月二十三日、八十七年十一月二
      日，將八十七年八、九、十月份之租金，匯入被上訴人在台北銀行帳號第00
      000000000-0號帳戶內，又於八十七年十二月二日以台北永春郵局
      第七十八號存證信函，附上和隆榮公司之董事即訴外人岩天寶為發票人，彰化
      商業銀行民生分行為付款人，票號第ＣＲ0000000號，發票日為八十七
      年十二月三十一日，面額為壹拾壹萬陸仟元之支票（下稱系爭支票）一紙，用
      以支付八十七年十一月份、十二月份、八十八年一月份、二月份之租金。嗣被
      上訴人於八十七年十二月四日，以台北一一二支局第四０七號存證信函表示拒
      收系爭支票，並退還系爭支票之影本。惟上訴人乙○○復分別於八十八年三月
      三十日、八十八年四月十二日，以現金匯入被上訴人上開帳戶伍萬捌仟元、貳
      萬玖仟元，以支付八十八年三月份、四月份、五月份租金，加上前述之押租金
      伍萬捌仟元，可抵付八十八年六月份、七月份之租金，可知上訴人和隆榮公司
      、乙○○均未積欠被上訴人自八十七年十月五日起至八十八年三月四日止之租
      金，被上訴人之終止租約為不合法。
（二）另被上訴人於本件租賃契約屆滿即八十八年七月四日後，仍以本件租用之房屋
      住址即台北市○○○路○段四三三號三樓（下稱系爭房屋）為上訴人乙○○之
      送達處所，顯有同意上訴人乙○○繼續租用該房屋。且被上訴人同意上訴人乙
      ○○以押租金伍萬捌仟元，抵銷八十八年六月份、七月份之租金，依該租賃契
      約書第六條之約定，已發生不定期租賃之效果，被上訴人竟主張上訴人乙○○
      於租賃契約終止後，仍未返還該租賃之房屋，應給付被上訴人違約金，顯無理
      由。
（三）嗣被上訴人於本件第一審判決後，竟以第一審依職權宣告假執行之判決，聲請
      本院執行處執行遷讓系爭房屋部分，並於八十八年十月二十七日執行完畢。
三、證據：提出給付房租明細表、租金付款明細各一紙、無摺存入收款存根三紙、支
    票一紙、本院八十八年十月五日北院義八十八民執宙字第一四五一九號執行命令
    、執行筆錄、債權憑證各一份，第七八號、第一三八號、第三五九號、第四０七
    號存證信函、櫃臺水費收入、大台北區瓦斯股份有限公司用戶基本資料、電費通
    知及收據、財政部台北市國稅局營利事業所得稅核定通知書、公開特許公報、委
    託試驗報告、台灣省政府建設廳建一字第一四五五九九號函、地價稅繳款書經濟
    部工業局八十五年十月二十九日工（八五）五字第○三七六九七號函、台灣省政
    府財政廳八十七年七月三日八七財二字第○二○五一二號函各一份為證。
乙、被上訴人方面：
    被上訴人雖未於言詞辯論期日到場，惟據其提出之書狀略稱：
一、聲明：駁回上訴。
二、陳述：除與原審判決書所載者相同茲予引用外，補稱：本件依兩造簽訂之租賃契
    約第四條約定，租金應於每月五日以前繳納，惟上訴人和隆榮公司、乙○○自八
    十七年八月起，即遲延繳納租金，並藉口代繳瓦斯修理費、水電費等，任意苛扣
    租金。後上訴人乙○○雖於八十七年十二月二日，以台北永春郵局第七十八號存
    證信函，附上系爭支票，以支付八十七年十一月份、十二月份、八十八年一月份
    、二月份之租金，惟被上訴人於八十七年十二月四日，即以台北一一二支局第四
    ０七號存證信函，以上訴人和隆榮公司、乙○○未於每月五日支付租金，和系爭
    支票係遠期支票、禁止背書、發票人為訴外人岩而寶、上訴人和隆榮公司、乙○
    ○未為背書為由，表明拒收系爭支票，並退還系爭支票之原本。
三、證據：除援用原審之立證方法外，提出上訴人乙○○租金付款明細、第一三八號
    、第二五八號、第四０七號存證信函、本院八十八年十月五日北院義八十八民執
    宙字第一四五一九號債權憑證各一份。
    理  由
一、本件被上訴人未於言詞辯論期日到場，核無民事訴訟法第三百八十五條所列各款
    之情形，爰依上訴人聲請，由其一造辯論而為判決。
二、本件被上訴人於原審起訴主張：上訴人和隆榮公司、乙○○於八十七年六月二十
    五日，以上訴人甲○為連帶保證人，與被上訴人簽訂租賃契約，承租坐落於台北
    市○○○路○段四三三號三樓之房屋，約定租金每月貳萬玖仟元，應於每月五日
    前支付，租期自八十七年七月五日起至八十八年七月四日止，押租金為伍萬捌仟
    元。嗣上訴人和隆榮公司、乙○○自八十八年十一月五日起即未支付租金，經原
    告以押租金伍萬捌仟元抵扣八十七年十一月份、十二月份之租金後，上訴人和隆
    榮公司、乙○○仍未支付八十八年一、二月份之租金，被上訴人據此於八十八年
    二月八日，以第三三六號存證信函，催告上訴人和隆榮公司、乙○○於十四日內
    給付租金，否則終止租約；嗣上訴人和隆榮公司、乙○○於催告期限屆滿後仍未
    支付，被上訴人即於八十八年三月八日，以第六六七號存證信函通知上訴人和隆
    榮公司、乙○○終止租賃契約，爰依民法第四百五十五條和民法第七百六十七條
    ，請求上訴人和隆榮公司、乙○○返還系爭房屋，另依租賃契約第四條、第六條
    之約定和連帶保證之法律關係，請求上訴人和隆榮公司、乙○○、甲○應連帶給
    付八十八年一月五日起至八十八年三月四日止，按月以貳萬玖仟元計算之租金，
    以及自八十八年四月九日起至遷讓房屋止，按月以伍萬捌仟元計算之損害金等語
    。上訴人和隆榮公司、乙○○、甲○則以：八十七年十一月份、十二月份、八十
    八年一月份、二月份之租金，上訴人和隆榮公司、乙○○業已將系爭支票交付予
    被上訴人，上訴人和隆榮公司、乙○○又分別於八十八年三月三十日、同年四月
    十二日支付被上訴人伍萬捌仟元、貳萬玖仟元，加上押租金伍萬捌仟元，更足夠
    支付至八十八年七月份之租金，上訴人和隆榮公司、乙○○未遲延支付租金；且
    本件租賃契約已變更為不定期租賃云云，資為抗辯。
三、本件被上訴人主張上訴人和隆榮公司、乙○○，以被上訴人甲○為連帶保證人，
    自八十七年七月五日起，承租被上訴人所有之系爭房屋，以及上訴人乙○○分別
    於八十八年三月三十日、八十八年四月十二日，以現金匯入被上訴人上開帳戶伍
    萬捌仟元、貳萬玖仟元，業據被上訴人提出租賃契約書一份，復為上訴人和隆榮
    公司、乙○○所自認，自均堪信為真實。惟被上訴人主張上訴人和隆榮公司、乙
    ○○未支付八十七年十一月份、十二月份、八十八年一月份、二月份之租金，上
    訴人和隆榮公司、乙○○、甲○則均否認之。經查：上訴人和隆榮公司、乙○○
    於八十七年十二月二日，以台北永春郵局第七十八號，附上系爭支票以支付八十
    七年十一月份、十二份、八十八年一月份、二月份之租金，被上訴人則於收受系
    爭支票後，即於八十七年十二月四日，以台北永春郵局第七十八號存證信函，表
    示拒絕收受上訴人和隆榮公司、乙○○之系爭支票，且被上訴人事後亦未將系爭
    支票提示，此亦為兩造所不爭執。則本件之爭點即在於上訴人和隆榮公司、乙○
    ○之系爭支票，是否發生清償八十七年十一月份、十二份、八十八年一月份、二
    月份租金之效果。
（一）按因清償債務而對於債權人負擔新債務者，除當事人另有意思表示外，若新債
      務不履行時，其舊債務仍不消滅；民法第三百二十條定有明文。惟欲發生民法
      第三百二十條所規定新債清償之效果，首先必須符合當事人間有新債清償之合
      意此一要件始足當之。另依兩造簽訂之租賃契約第三條、第四條約定：「租金
      每個月新台幣貳萬玖仟元正（收款付據）乙方（指承租人即上訴人和隆榮公司
      、乙○○）不得藉任何理由拖延或拒納（電燈費及自來水費另外）。」「租金
      應於每月五日以前繳納，每次應繳一個月份乙方不得藉詞拖延。」是依此約定
      ，上訴人和隆榮公司、乙○○即應於每月五日，以現金交付或匯款方式支付，
      始符合前述約定。依此而論，上訴人和隆榮公司、乙○○於八十七年十二月二
      日，以系爭支票支付租金之行為，即屬於以系爭支票之新債務，清償租金舊債
      務之新債清償，惟被上訴人已於收受後，以台北永春郵局第七十八號存證信函
      表示拒絕收受後，上訴人此交付系爭支票之行為，即未發生清償租金債務之效
      果。
（二）次按，出租人非因承租人積欠租金額，除擔保金抵償外，達二個月以上之情形
      ，不得收回房屋；土地法第一百條第三款亦定有明文。本件上訴人前述交付支
      票之行為，既無發生支付八十七年十一月份、十二份、八十八年一月份、二月
      份租金之效果，被上訴人自得依前述土地法第一百條第三款之規定，將上訴人
      和隆榮公司、乙○○所交付之押租金伍萬捌仟元，抵扣八十八年十一月分、十
      二月份租金後，於八十八年二月八日，即上訴人和隆榮公司、乙○○積欠二個
      月以上租金時，催告上訴人和隆榮公司、乙○○於十四天內支付八十八年一月
      份、二月份之租金，並對上訴人和隆榮公司、乙○○於催告期限屆滿後仍未支
      付租金之情況下，於八十八年三月八日，主張終止租賃契約，此均有該存證信
      函在卷可稽，是本件兩造之租賃契約業已於八十八年三月八日終止。
（三）末查，按約定之違約金過高者，法院得減至相當之數額；民法第三百五十三條
      復定有明文。本件被上訴人已於八十八年三月八日，終止兩造間之租賃契約，
      上訴人和隆榮公司、乙○○於被上訴人終止租賃契約後，仍繼續占有系爭房屋
      ，此亦為兩造所不爭執，被上訴人自得依租賃契約第六條之約定，主張上訴人
      和隆榮公司、乙○○於租賃關係終止後，仍未遷讓該房屋，上訴人和隆榮公司
      、乙○○、甲○均應連帶給付違約金。是上訴人和隆榮公司、乙○○自應支付
      被上訴人八十八年一月份、二月份之租金，以及八十八年三月八日起至遷讓房
      屋止之違約金。惟上訴人和隆榮公司、乙○○於終止契約後，雖又分別於八十
      八年三月三十日、同年四月十二日，仍交付伍萬捌仟元、貳萬玖仟元予被上訴
      人，被上訴人自得主張與上訴人和隆榮公司、乙○○所積欠之租金、違約金抵
      充。就此部分，依前揭民法第三百五十三條之規定，本院認兩造租賃契約第六
      條約定之違約金，以租金之二倍為適當。本件上訴人和隆榮公司、乙○○原應
      給付被上訴人自八十八年年一月五日起至八十八三月七日止之租金，以及自八
      十八年三月八日起至遷讓系爭房屋止之違約金，被上訴人就上訴人和隆榮公司
      、乙○○於租賃契約終止後，所支付之伍萬捌仟元、貳萬玖仟元，自應先抵充
      八十八年三月九日至八十八年四月二十三日止，共一個半月之違約金捌萬柒仟
      元。是則原審關於命上訴人和隆榮公司、乙○○、甲○連帶給付自八十八年四
      月九日起至同年四月二十三日止之損害金，及該部分假執行之宣告，尚有未洽
      ，上訴意旨求予廢棄，為有理由，應由本院廢棄該部分判決，及該部分假執行
      之宣告，又上開廢棄部分，被上訴人在第一審之訴，並應予駁回。至原判決准
      許被上訴人依民法第四百五十五條和民法第七百六十七條，請求上訴人和隆榮
      公司、乙○○返還系爭房屋，以及依租賃契約第四條、第六條之約定和連帶保
      證之法律關係，請求上訴人和隆榮公司、乙○○、甲○應連帶給付八十八年二
      月五日起至八十八年三月四日止，按月以貳萬玖仟元計算之租金，以及自八十
      八年四月二十四日起至遷讓房屋止，按月以伍萬捌仟元計算之損害金，以及本
      件被上訴人係本於建築物定期租賃關係所生爭執涉訟之判決，應依職權宣告假
      執行，核無不合，上訴意旨指摘原判決不當，求為廢棄改判，為無理由，此部
      分之上訴應予駁回。
四、據上論結，本件上訴為一部有理由，一部無理由，依民事訴訟法第四百三十六條
    之一第三項、第四百四十九條第一項、第四百五十條、第七十九條但書、第八十
    五條第一項、第四百六十三條、第三百八十五條第一項前段，判決如主文。
中      華      民      國    八十九    年      一      月     二十      日
                              民事第六庭審判長法官   蕭忠仁
                                              法官   吳素勤
                                              法官   姜悌文
右為正本係照原本作成
如對本判決上訴，須於判決送達後廿日內向本院提出上訴狀
中      華      民      國    八十九    年      一      月      二十     日
~B法院書記官  黃幸珍


司法院資訊處製作；財團法人民間司法改革基金會備份。
